臺灣高等法院民事判決　九十年度上字第八一八號
　　　上　訴　人　甲○○○
　　　被　上訴人　丙○○
　　　　　　　　　庚○○
　　　　　　　　　己○○
　　　　　　　　　戊○○
　　　　　　　　　乙○○
　　　　　　　　　丁○○
右當事人間請求損害賠償事件，上訴人對於中華民國九十年七月三日臺灣臺北地方法
院八十九年度北訴字第二０號第一審判決提起上訴，本院判決如左：
    主　　文
上訴駁回。
第二審訴訟費用由上訴人負擔。
    事　　實
甲、上訴人方面：
壹、聲明：求為判決：
(一)原判決廢棄。
(二)被上訴人應連帶給付上訴人新台幣（下同）一百二十一萬三千七百四十一元及自
    起訴狀繕本送達被上訴人之翌日起至清償日止，按年息百分之五計算之利息。
(三)本件上訴人願供擔保，請准宣告假執行。
貳、陳述：除與原判決記載相同部分，茲予引用外，並補稱：
一、自公寓大廈管理條例之條文結構而言，管理與修繕、維護併列，自應指與其等相
    類同性質之事實上管理，不得擴張解釋至出租行為，況公寓大廈管理條例為民法
    之特別法，應優先適用該法，又縱使公寓大廈管理條例第十條第二項所謂之管理
    包含出租行為在內，但依據民法第八百二十條第一項之規定，仍應得全體共有人
    之同意，始得為之，否則即不生效力，而土地法第三十四條之一第一項對少數共
    有人之權益影響甚鉅，原則上不得擴大適用至管理行為。
二、被上訴人擅將系爭地下室出租予訴外人僑怡實業股份有限公司（下稱僑怡公司）
    ，經營健身俱樂部，造成社區人來人往，生活品質下降，而該地下室依使用執照
　　記載用途為「社區遊憩設施（非營業性戶內遊憩設施）」，顯已明定係僅供社區
    住戶使用，外人不得進入，並有台北市政府工務局回函在卷可按。
三、退萬步而言，被上訴人出租之收益，應歸上訴人所有，自屬不當得利及侵權行為
    ，應返還上訴人，被上訴人無權納入大樓管理費使用；上訴人既未喪失對共有部
    分之使用收益之權，如被上訴人等人為違法出租地下室所得之租金，即屬不當得
    利，即應依持分計歸由上訴人所有，絕無歸由被上訴人等人為上訴人決定其使用
　　收益用途之理，否則即有侵害人民私有財產權之虞，實無庸置疑。亦無從歸由被
　　上訴人取得，或由被上訴人決定與管理費相抵之餘地。
參、證據：除援用原審所提立證方法外，並補提國王與我大廈健康俱樂部異常狀況處
    理報告乙份為證。
乙、被上訴人方面：
壹、聲明：求為判決：
(一)上訴駁回。
(二)如受不利判決，願供擔保請准宣告免為假執行。
貳、陳述：除與原判決記載相同部分，茲予引用外，並補稱：
一、公寓大廈管理條例第十條第二項前段所稱共用部分之管理，應包括出租行為。
二、因目前大量人口集中居住於都市之公寓大廈等集合式住宅之現象，而民法物權編
    有關相鄰關係及共有之規定，係針對農業社會之生活型態，若有關公寓大廈公共
    設施之管理、使用上所生問題，仍須得全體共有人同意，則在今日恐絕大多數大
    樓公設之管理均將陷於癱瘓。故公寓大廈管理條例第十條第二項前段所稱之共用
    部分之管理，應屬民法第八百二十條之特別規定，而排除民法第八百二十條之適
    用。
三、縱公寓大廈管理條例第十條第二項前段未授權管理委員會出租共用部分，然系爭
　　地下室起初是由住戶出具委託書給建商代管，管委會成立後即交由管委會，其出
　　租業經住戶同意，且每年所開之區分所有權人會議也都有提出討論，上訴人雖有
　　提出要終止租約，但表決後沒有人同意，才繼續出租，自不受民法第八百二十條
　　規定之限制。
四、又公寓大廈管理條例第十一條第一項雖未提包括出租在內之利用行為，但基於舉
　　重明輕法理，仍應認為該條規定已授權區分所有權人會議為此等出租行為。且系
　　爭出租業經區分所有權人會議決議，八十八年十二月十九日國王與我社區舉行當
　　年度區分所有權人會議時，上訴人雖提案終止系爭租約，並將租金依比例交還各
　　區分所有權人，惟表決結果仍同意繼續出租，可見系爭出租行為事前已獲大多數
　　區分所有權人之同意，被上訴人之行為自無違法可言。
五、被上訴人將出租所得之租金歸入社區管理經費，國王與我社區始得以較低廉之標
　　準收取管理費，並包括全體住戶得免費享有系爭地下二樓之各項設施、僑怡公司
　　並替社區全體住戶投保公共意外責任險，至因出租系爭地下二樓而遭以營業稅率
　　課徵房屋稅，但被上訴人已與僑怡公司協議上開差價由僑怡公司負責，上訴人並
　　無損害可言。
參、證據：援用原審所提立證方法。
丙、本院依職權函詢臺北市政府工務局。
    理　　由
一、上訴人在原審起訴主張：伊為門牌號碼台北市○○路一二六、一二八、一三０、
　　一三二號房屋地下二層（下稱系爭地下室）即台北市○○區○○段五小段五一九
　　建號房屋之共有人，原持有應有部分萬分之六二八，於八十七年四月二十二日減
　　為萬分之四六六。被上訴人丙○○於八十六年間擔任前揭房屋「國王與我」大廈
　　管理委員會之主任委員，被上訴人庚○○、戊○○、乙○○、丁○○及己○○為
　　該管理委員會之管理委員，竟於八十六年十一月十七日未得全體共有人同意，擅
　　自與訴外人僑怡公司訂立租賃契約，將系爭地下室自八十六年元月一日起租予僑
　　怡公司，經營健身俱樂部租賃期間長達七年，租金第一、二年為五十萬元，第三
　　、四年為五十五萬元，第五、六、七年為六十萬元。被上訴人等擅將系爭地下室
　　出租予僑怡公司，經營健身俱樂部，招募達千人以上之會員，造成本社區人來人
　　往，生活品質下降，公安成虞，而該地下室部分依使用執照記載用途為「社區遊
　　憩設施 (非營業性戶內遊憩設施)」 ，顯已明定係僅供社區住戶使用，外人不得
　　進入，住戶本即享有排他之使用權利，其出租行為除顯已違反使用執照上之使用
　　用途，且因此造成上訴人之房屋稅被課以營業稅之損失。被上訴人等未依民法第
　　八百十九條第二項得共有人全體之同意或依第八百二十條第一項規定由全體共有
　　人出租系爭地下室，共同侵害上訴人所有權應有部分之使用收益權，使上訴人受
　　有相當於租金之損害及被上訴人等受有相當於租金之利益，被上訴人等自應連帶
　　負侵權行為之責，並應返還不當得利，依上訴人擁有之系爭地下室持分上訴人原
　　有萬分之六二八，自八十七年四月二十二日起減少為萬分之四六六計算，被上訴
　　人等應連帶給付上訴人一百十二萬一千六百六十九元；又上訴人所有系爭地下室
　　，原本供自己住家使用房屋稅稅率為百分之一點三八，且無附加教育捐，因被上
　　訴人等出租予僑怡公司營業使用，故八十六年起房屋稅遭部分課以營業稅率百分
　　之三及加計教育捐，八十八年度亦全部以營業稅率（教育捐已取銷）課稅，被上
　　訴人等出租系爭地下室之侵權行為，使上訴人損失課稅差額九萬二千零七十二元
　　，亦應負賠償責任，合計被上訴人等應連帶給付上訴人總金額為一百二十一萬三
　　千七百四十一元及自起訴狀繕本送達被上訴人之翌日起至清償日止，按年息百分
　　之五計算之利息云云。
二、被上訴人則以：被上訴人等以「國王與我社區管理委員會」之名義出租系爭地下
    室，係本於公寓大廈管理條例第十條第二項前段之授權所為，且係執行區分所有
    權人會議決議，並無不法，亦無侵害上訴人所有系爭地下室應有部分之故意或過
    失可言，又系爭地下室出租所得歸入社區管理經費，減少住戶管理費之負擔，上
    訴人並未因此受有損害，被上訴人等亦未因此而受有利益，且縱使上訴人得對被
　　上訴人主張相當於租金之損害賠償，則被上訴人亦得請求上訴人負擔同額之管理
    費，並以資抵銷等語，資為抗辯。
三、上訴人主張伊為系爭地下室之共有人之一，於八十七年四月二十二日以前應有部
　　分為萬分之六二八，以後則成為萬分之四六六，被上訴人丙○○為系爭地下室所
　　屬社區成立之「國王與我社區管理委員會」之主任委員，被上訴人庚○○、戊○
　　○、乙○○、丁○○及己○○均為該管理委員會之管理委員，被上訴人等以該管
　　理委員會之名義共同簽約，出租系爭地下室予僑怡公司經營健身俱樂部，伊不同
　　意該出租行為，且拒付管理費等情，已據提出所有權狀影本二份、登記謄本一份
　　、租賃契約影本一份等為證，且為被上訴人等所不爭執，應堪信為真實。
四、至上訴人主張被上訴人等未依民法第八百十九條第二項得共有人全體之同意而出
　　租或依第八百二十條第一項規定由全體共有人共同出租系爭地下室，共同侵害上
　　訴人所有權應有部分之使用收益權，被上訴人應負賠償責任云云，則遭被上訴人
　　所否認，並以前開情詞置辯，經查：
(一)按共有物之處分、變更、及設定負擔，應得共有人全體之同意；共有物，除契約
    另有訂定外，由共有人共同管理之，民法第八百十九條第二項、第八百二十條第
    一項固定有明文。然而，公寓大廈管理條例第十條第二項亦規定共用部分、約定
    共用部分之修繕、管理、維護，由管理負責人或管理委員會為之。本件系爭地下
    室為「國王與我社區」之住戶所共有，為兩造所不爭，已如前述。又出租行為，
    為典型之利用行為，在法律性質上應屬「管理」行為，係實務上之共識（參見最
　　高法院七十九年五月二十九日七十九年度第二次民事庭會議決議、最高法院八十
　　四年度台上字第二一六四號、八十四年度台上字第二六三七號民事判決等）。而
　　就目前大量人口集中居住於都市之公寓大廈等集合式住宅，而民法物權編有關相
　　鄰關係及共有之規定，係針對農業社會之生活型態，若有關公寓大廈公共設施之
　　管理、使用上所生問題，仍須得全體共有人同意，則在今日恐絕大多數大樓公設
　　之管理均將陷於癱瘓。故就共有物管理之規定，公寓大廈管理條例應屬民法之特
　　別規定，自應優先適用。
(二)上訴人雖主張公寓大廈管理條例第三十四條第一款規定管理委員會之職務為共用
    部分之清潔、維護、修繕及一般改良，並未包括管理行為，故同條例第十條第二
    項之管理應為限縮解釋，不包括出租行為云云，並舉原審八十八年度簡上字第一
    三三號判決之見解為例。惟查，同係規範共有物之管理行為，於普通法之民法與
    特別法之公寓大廈管理條例作不同範圍之解釋，並非適當。且公寓大廈係指區分
    所有之建築物，一般需要成立管理委員會者，多屬住戶眾多聯絡不易而有必要委
    請專人或一定組織從事管理之情形，故授與管理負責人或管理委員會就共用部分
    有包括出租之管理權限，為全體住戶之利益計，與公寓大廈管理條例之立法意旨
    並未相違。且欲將管理行為作限縮之解釋，應區別是否屬於有益之管理，如為籌
    措管理費用而出租共有物，在不影響居住基本環境品質之情形，應屬有益之管理
    ，自無加以限制之必要；但在管理不當之情形，則有限制之必要，故公寓大廈管
    理條例第十條第三項規定共用部分之管理，區分所有權人會議或規約另有規定者
    ，從其規定，其規定之意旨在此，可以作為調控限制管理權限之機制。否則，如
    係客觀上有利於共有人之管理行為，例如出租共用部分供作一定使用，收取租金
    充作管理費用，可以減輕全體住戶管理費之負擔，且經區分所有權人會議決議通
    過，而僅因少數共有人執意反對，認為須回歸民法第八百十九條第二項、第八百
    二十條第一項之適用，而應得共有人全體之同意，或由共有人共同管理，致無法
    為有益之管理，造成全體區分所有權人之損失，此應不符合公寓大廈管理條例立
    法之本旨。
(三)次按「國王與我社區」之區分所有權人 (含地主合建戶及一般承購戶) 除上訴人
　　及其子周慶華外，均曾簽署委託建商僑泰建設股份有限公司出租系爭地下二樓予
　　僑怡公司之委託書，有委託書在卷可稽 (見原審卷內被証七號) ，嗣於八十六年
　　區分所有權人會議中，社區財務委員報告有關委託出租事宜時，在場者並無異議
　　，亦有國王與我大廈八十六年區分所有權人會議記錄及八十六年區分所有權人會
　　議簽到簿在卷可憑 (見原審卷被証一號、被証二十四號) ，至八十八年再舉行區
　　分所有權人會議時，上訴人雖提案建議終止系爭地下室之租約，並將租金依比例
　　交還各區分所有權人，惟經表決結果仍同意繼續出租，亦有該次之區分所有權人
　　會議記錄可資佐証 (見原審卷被証二五號) ，足証系爭地下室之出租事宜，確已
　　獲得該社區區分所有權人會議之同意，則縱令公寓大廈管理條例第十條第二項前
　　段未授權管理委員會出租系爭共用部分，然因區分所有權人會議已決議為此項出
　　租，則依前開條例第九條第二項之規定「住戶對共同部分之使用，應依其設置目
　　的及通常使用方法為之。但另有約定者從其約定」，亦難認被上訴人等人執行此
　　項決議而為出租行為，有侵害上訴人之應有部分之故意可言，自難認係不法行為
　　。
(四)再按，系爭地下室之使用執照記載用途為「社區遊憩設施」，並加註「非營業性
    戶內遊憩設施」，依規定不得供營業性遊憩設施使用一節，固有台北市政府工務
    局九十年十月二十六日北市工建字第九０四四五八八六００號函可稽 (見本院卷
　　第五五頁) ，然此項管制係基於都市計劃上土地分區使用有關之公益考量所為之
　　限制，亦即系爭租賃契約是否因違反法令限制而屬無效之問題，但就區分所有權
　　人本於所有權對系爭建物所享有之獨占、排他性權利無涉，尚難認因此項限制而
　　使被上訴人等人執行區分所有權人會議決議出租系爭地下室之行為構成侵害上訴
　　人所有權之侵權行為。
五、又上訴人主張被上訴人等右開出租系爭地下室之行為，使上訴人受有相當於租金
    之損害及被上訴人等受有相當於租金之利益云云，亦為被上訴人等所否認。經查
    ，被上訴人等以「國王與我社區管理委員會」之名義出租系爭地下室，其收取之
    租金係歸入該社區之管理經費，有被上訴人等提出國王與我社區每月收入概算表
    為證，且為上訴人所不爭執，應堪信為真實。該出租行為之所得既作為社區管理
    經費，上訴人又屬於該社區之住戶之一，自受有因租金收入而減輕支付管理費之
    利益，自難認該租金收入歸被上訴人等所有而享有不當利益。此部分上訴人之主
    張，亦非可採。
六、再者，上訴人主張其所有系爭地下室，因被上訴人等之出租行為，被課以營業稅
　　率，損失課稅差額，被上訴人等應負連帶賠償責任云云，並提出八十六年、八十
　　七年、八十八年之房屋稅單影本各一份為證，查承租人僑怡公司因營業使用之故
　　，使上訴人及其他區分所有權人就其共有部分須繳納營業用房屋稅，固為兩造所
　　不爭，惟國王與我社區管理委員會於與僑怡公司簽訂租賃契約時，為保障社區住
　　戶對系爭地下二樓遊憩設施之使用權益，已於八十六年十一月十七日另與僑怡公
　　司簽訂協議書，約定由僑怡公司負擔該營業用房屋稅與原非營業用房屋稅之差額
　　，僑怡公司應將該差額交付予該管理委員會，協議書簽訂後，僑怡公司依約逐年
　　交付房屋稅之差額，該管理委員會再公告發放給各區分所有權人等情，有被上訴
　　人等提出協議書、公告等件影本可證 (見原審卷被証第二一、二二號) ，故上訴
　　人如按此方式領取系爭出租所增加之房屋稅金差額，當無損害可言。況且系爭房
　　屋固因地下室出租而致房屋稅被課以營業稅率，但其因出租而獲之租金收入既已
　　歸入該社區作為管理經費使用，則系爭損失亦在各區分所有人權所預料之範圍內
　　，而可相扺，被上訴人之出租行為既難認構成侵權行為，則是項因出租而增加之
　　稅賦，亦難認應令被上訴人負損害賠償之責。此部分上訴人之主張，亦屬無據。
七、綜上所述，本件上訴人主張依據侵權行為及不當利得利之法律關係請求被上訴人
　　連帶給付一百二十一萬三千七百四十一元及自起訴狀繕本送達翌日起至清償日止
　　，按年息百分之五計算之利息，不應准許，原審所為上訴人敗訴之判決，並無不
　　合，上訴論旨指摘原判決不當，求予廢棄改判，為無理由。
八、本件事件已臻明確，兩造其餘攻擊防禦方法，及其他未經援用之事證，經本院斟
    酌後認與判決結果不生影響，爰不一一論述，併此敘明。
據上論結，本件上訴為無理由，依民事訴訟法第四百四十九條第一項、第七十八條，
判決如主文。
中　　　華　　　民　　　國　　九十一　　年　　　一　　　月　　三十　　　日
　　　　　　　　　　　　　　　　　民事第四庭
　　　　　　　　　　　　　　　　　　　審判長法　官　李　瓊　蔭
　　　　　　　　　　　　　　　　　　　　　　法　官　林　金　吾
　　　　　　　　　　　　　　　　　　　　　　法　官　張　　　蘭
右正本係照原本作成。
如不服本判決，應於收受送達後二十日內向本院提出上訴書狀，其未表明上訴理由者
，應於提出上訴後二十日內向本院補提理由書狀（均須按他造當事人之人數附繕本）
上訴時應提出委任律師或具有律師資格之人之委任狀；委任有律師資格者，另應附具
律師及格證書及釋明委任人與受任人有民事訴訟法第四百六十六條之一第一項但書或
第二項（詳附註）所定關係之釋明文書影本。
中　　　華　　　民　　　國　　九十一　　年　　　二　　　月　　　一　　　日
　　　　　　　　　　　　　　　　　　　　　　書記官　應　瑞　霞
附註：
民事訴訟法第四百六十六條之一（第一項、第二項）：
對於第二審判決上訴，上訴人應委任律師為訴訟代理人。但上訴人或其法定代理人具
有律師資格者，不在此限。
上訴人之配偶、三親等內之血親、二親等內之姻親，或上訴人為法人、中央或地方機
關時，其所屬專任人員具有律師資格並經法院認為適當者，亦得為第三審訴訟代理人
。
